【裁判字號】    95,再易,54
【裁判日期】    951017
【裁判案由】    確認買賣關係不存在等
【裁判全文】
臺灣高等法院民事判決                  95年度再易字第54號
再審  原告  甲○○
訴訟代理人  王永春律師
再審  被告  財政部國有財產局
法定代理人  丙○○
訴訟代理人  王昧爽律師
            乙○○
上列當事人間確認買賣關係不存在等事件，再審原告對於中華民
國94年12月7 日本院93年度上字第1015號確定判決，提起再審，
本院於中華民國95年10月3日言詞辯論終結，判決如下：
    主  文
再審之訴駁回。
再審訴訟費用由再審原告負擔。
    事實及理由
一、本件再審被告之法定代理人，於本院審理中變更為丙○○，
    並經具狀聲明承受訴訟，經核於法並無不合，應予准許。
二、再審原告主張：
  (一)本院93年度上字第1015號確定判決，係於民國95年3 月30日
    經最高法院95 年度台上字第435號裁定駁回上訴確定，故再
    審原告於民國95年4 月27日提起再審之訴，自屬遵守再審之
    訴不變期間30天之規定。
  (二)訴外人陳金英（即再審原告甲○○之養父及被繼承人）持有
    二分之一宜蘭縣員山鄉○○段再連小段00000-000 地號之土
    地。於民國50年4月24日竟遭以「登記日期：50年4月24日」
    「原因發生日期：民國45年9 月10日」「登記原因：買賣」
    之理由，登記所有權人為：中華民國，管理者：原為「陸軍
    總司令部」。後因「管理機關變更」變為「國防部聯合後勤
    司令部」，復變更為「國防部軍備局」。此項事實，亦有土
    地登記薄謄本及管理機關變更之土地登記簿可證。惟再審原
    告甲○○，否認前開土地與再審被告財政部國有財產局「登
    記原因：買賣」之買賣法律關係存在。再審被告財政部國有
    財產局，自須證明與再審原告有買賣關係存在（包括債權行
    為法律關係及物權行為之法律關係）。且再審原告亦提出證
    據，證明被繼承人陳金英早於系爭土地移轉登記（50年4 月
    20日）前之民國50年3 月26日已死亡（即訴外人陳金英在移
    轉登記前之25天已死亡），系爭土地於訴外人陳金英死亡後
    ，其所有權已屬於繼承人即再審原告甲○○所有，故再審被
    告又何能對訴外人陳金英就系爭土地為所有權移轉登記。
  (三)依一般公家機關之作法及經驗，對於土地之需用，大凡以徵
    收為原則，非有以「買賣」為法律關係者。本事件，軍方移
    轉土地卻係以「買賣」為法律關係，而且移轉登記竟然在再
    審原告之被繼承人陳金英死亡之後的第25天，直接移轉為訴
    外人陸軍總司令部之名義。又再審被告之取得系爭土地，如
    係以買賣為法律關係，自有編列預算，亦乃公家機關支付經
    費之經驗定則，而且縱以徵收為土地取得，亦應有預算編列
    ，而有關預算之編列，亦應為永久保存之事項，訴外人陸軍
    總司令部即再審被告無法提出任何預算編列文件，不啻證明
    兩造間並無買賣關係存在。
  (四)民法第759 條明文規定「因繼承、強制執行、公用徵收或法
    院之判決，於登記前已取得不動產物權者，非經登記，不得
    處分其物權。」因此，再審被告將系爭土地之所有權逕由訴
    外人即再審原告之被繼承人陳金英之名義移轉為再審被告之
    名義，無論原審前開論據之理由為何，皆屬違背法令。又再
    審被告亦無法提出有任何買賣法律關係存在之證據資科，確
    定判決自不得以推論、臆測之詞為判決理由，且糸爭土地之
    移轉登記與前開民法759 條之規定不符，確定判決也未加以
    說明，故確定判決自有適用法規顯有錯誤，及判決理由矛盾
    之再審事由等語，聲明求為判決：
    1.先位聲明：本院93年度上字第1015號確定判決廢棄。前廢
      棄部分，確認國有財產局與陳金英間就宜蘭縣員山鄉○○
      段再連小段00000-0000地號土地之買賣法律關係不存在。
      前第一、二、三審訴訟費用及再審訴訟費用均由再審被告
      負擔。
    2.備位聲明：本院93年度上字第1015號確定判決廢棄。確認
      陳周玉霞、甲○○就宜蘭縣員山鄉○○段再連小段00000-
      000 地號土地之所有權應有部分二分之一存在。前第一、
      二、三審訴訟費用及再審訴訟費用均由再審被告負擔。
三、再審被告則以：
  (一)本件系爭土地所有權人為「中華民國」，管理者為國防部軍
    備局，再審原告主張確認與再審被告間，就系爭土地「買賣
    關係不存在」，縱經判決確認，僅能確認兩造間之「買賣關
    係」不存在而已，對於系爭土地所有權人名義並無影響。再
    審原告提起本件確認之訴，縱經判決確認，亦不能除去其「
    不安狀態」，即難認定再審原告有受確認判決上之法律上利
    益。再審原告提起本件訴訟，顯無理由。
  (二)本件係爭土地，再審被告在原審已提出土地所有權狀及土地
    登記謄本，所有權人為「中華民國」，土地謄本記載登記原
    因為「買賣」，此二份文件為公文書，再審原告在未能舉証
    証明此二文件之記載有何虛為無效之情形前，則應確信此文
    件之真正，証明兩造有「買賣關係」存在。
  (三)系爭土地原來所有權人共有2 人，即陳金英及陳周玉霞持分
    各二分之一，當年2 人同時將系爭土地出售給陸軍總部，並
    點交陸軍總部使用。陳周玉霞部分原審判決已認定，陳周玉
    霞當年領取印鑑證明，作為土地移轉之用。陳周玉霞部分業
    已判決確定，足以證明本件系爭土地，在民國45年9 月10日
    已全部出售給陸軍總部，並於50年4 月24日以買賣為原因移
    轉登記為中華民國所有，為原確定判決認定之事實，不容再
    審原告否認。再審原告之被繼承人陳金英50年3 月26日去世
    ，而系爭土地是50年4 月20日移轉登記完畢。依民國35年公
    佈實施之「土地登記規則」（第一審卷第59頁）第34條規定
    ，提出土地登記申請時應提出「登記申請書（申請書上雙方
    蓋章或簽名）」、「登記原因證明文件（即雙方之買賣契約
    ）」、「已登記者其所有權狀（即出賣人之所有權狀）」送
    地政機關審查，符合規定後始受理，足証系爭土地買賣移轉
    所有權登記，當時雙方應已備齊文件並經地政事務所審查符
    合後，始收件受理，當初收件時並無任何瑕疵，否則地政事
    務所不致受理。且早年之土地移轉登記程序往往須時甚久，
    尤以50年代間之地政業務尚未電腦化，故於陳金英過世前即
    已提出辦理過戶送件手續，亦非無可能。退一步言，登記固
    應由權利人及義務人共同聲請，但權利人如因特殊情形不能
    覓致義務人共同聲請登記時，依當年土地登記規則第17條規
    定（參第一審卷59頁），非不得由權利人陳明理由，填具保
    證書而單獨聲請登記，在此狀況下並未規定必須提出義務人
    之印鑑證明。縱然訴外人陳金英早於50年4 月24日登記前之
    50 年3月26日已死亡，但在死亡前，已將土地移轉登記之有
    關文件送地政事務所審查符合規定收件，並受理登記，雖然
    登記日期在死亡之後，亦不能認定本件登記為不實。
  (四)本件原審法院向軍中及立法院等有關機關，查詢當年編列預
    算檔案，有關機關回文「因年代久遠，無從查攷」。再審原
    告不能以當年編列預算擋案銷毀不存在，而否認買賣關係不
    存在。
  (五)系爭土地以買賣關係移轉登記為中華民國所有，其中二分之
    一已判決確定，證明買賣關係之真正有效。而再審原告另以
    確認系爭土地所有權二分之一存在，顯屬無理由等語，資為
    抗辯。
四、按民事訴訟法第四百九十六條第一項但書規定：當事人已依
    上訴主張其事由，或知其事由而不為主張者，不得提起再審
    之訴。故確定終局判決，如有適用法規顯有錯誤或判決理由
    與主文顯有矛盾之情形，依民事訴訟法第四百九十六條第一
    項第一款、第二款規定，固得於再審期間內對之提起再審之
    訴。惟下級法院之判決如有違背法令，當事人應依上訴程序
    請求救濟，如當事人明知而不循此途徑，以謀救濟，即不得
    於事後再以此事由提起再審之訴（最高法院84年度台上字第
    2957號判決參照）。又，民事訴訟法第四百九十六條第一項
    第一款所謂適用法規顯有錯誤，係指確定判決所適用之法規
    顯然不合於法律規定，或與現尚有效之判例、解釋顯然違反
    者而言，不包括認定事實錯誤、取捨證據失當、判決不備理
    由及在學說上諸說併存致發生法律上見解歧異等情形在內（
    最高法院90年度台再字第27號判決參照）。本件確定判決係
    得上訴第三審之案件，如有違背法令適用法規顯有錯誤情事
    ，再審原告自應依上訴程序請求救濟，且再審原告已於95年
    1 月2日對本院確定判決，提起第三審上訴，並於95年1月20
    日提出上訴理由狀，有聲明上訴狀、上訴理由狀可稽（見最
    高法院435號卷第15-17 頁及第36-42頁）。「惟核其上訴理
    由狀所載內容，係就原審取捨證據、認定事實之職權行使，
    指摘其為不當，而未表明該判決所違背之法令及其具體內容
    」，為最高法院裁定駁回其上訴（最高法院95年度台上字第
    435 號裁定理由參照），是再審原告仍執陳詞，就本院確定
    判決取捨證據、認定事實之職權行使，指摘其適用法規顯有
    錯誤云云，揆諸上開說明，難謂有再審理由。
五、次按民事訴訟法第四百六十九條第六款所謂判決理由矛盾，
    係指其理由前後牴觸，或判決主文與理由不符之情形而言，
    而民事訴訟法第四百九十六條第一項第二款所謂：判決理由
    與主文顯有矛盾，係指判決依據當事人主張之事實，認定其
    請求或對造抗辯為有理由或無理由，而於主文為相反之諭示
    ，且其矛盾為顯然者而言（最高法院80 年台再字第130號判
    例參照）。判決不備理由或理由前後牴觸，則不在該條項適
    用之列，故判決理由前後牴觸者固可為上訴第三審之理由，
    但非再審之事由。茲確定判決於理由項下，認定再審原告對
    於再審被告之上訴及追加之訴，均無理由，而於主文諭示駁
    回再審原告之上訴及追加之訴。依上說明，並無判決理由與
    主文顯有矛盾之情形。
六、按對於第二審確定判決，如有適用法規顯有錯誤或判決理由
    與主文顯有矛盾之情形，依民事訴訟法第四百九十六條第一
    項第一款、第二款規定，固得於再審期間內對之提起再審之
    訴。惟查本件再審原告所稱本院93年度上字第1015號原確定
    判決，並無再審原告所指摘其適用法規顯有錯誤或判決理由
    與主文顯有矛盾之情形，有如前述。是則再審原告主張原確
    定判決有適用法規顯有錯誤、判決理由與主文顯有矛盾之情
    形等語，自非實在，為無可取。從而，其執此提起本件再審
    之訴，為無理由，應予駁回。
七、本件事證已臻明確，兩造其餘之陳述及攻擊防禦方法，經審
    酌核與判決結果不生影響，不再一一論述，併予敘明。
據上論結，本件再審之訴為無理由，依民事訴訟法第78條判決如
主文。
中    華    民    國    95    年    10    月    17    日
                  民事第八庭
                      審判長法  官  吳景源
                            法  官  鄭威莉
                            法  官  連正義
正本係照原本作成。
不得上訴。
中    華    民    國    95    年    10    月    17    日
                            書記官  張永中


司法院資訊處製作；財團法人民間司法改革基金會備份。
